【裁判字號】    98,上更(一),63
【裁判日期】    980715
【裁判案由】    違反貪污治罪條例
【裁判全文】
臺灣高等法院臺南分院刑事判決      98年度上更(一)字第63號
上  訴  人  臺灣臺南地方法院檢察署檢察官
被      告  乙○○
選任辯護人  江信賢律師
            蔡麗珠律師
            熊家興律師
上列上訴人因被告違反貪污治罪條例案件，不服臺灣臺南地方法
院95年度訴字第714號中華民國96年5月24日第一審判決（起訴案
號：臺灣臺南地方法院檢察署94年度偵字第13660號、95度偵字
第7042號、第7944號），提起上訴，本院判決如下：
    主  文
上訴駁回。
    理  由
一、公訴意旨略以：民國83至84年間，被告乙○○係臺南市政府
    工務局土木課技士，承辦漢茵公司設計監造之「臺南市公十
    一地下停車場新建工程」與「臺南市教師會館新建工程」等
    2案，復於88年間，承辦漢茵公司設計監造之海安路地下街
    工程，負責工程之發包與施工監管等工作，為依據法令從事
    公務之人員。詎被告乙○○竟基於概括犯意，於83年9月中
    秋節前與84年1月春節前，基於職務上監管工程權力，連續2
    次收受漢茵公司指派員工丙○○親送至辦公室之遠東百貨公
    司禮券，每次金額為新臺幣（下同）5千元，合計為1萬元。
    被告乙○○另於88年9月間，因失竊車輛，亟欲購置新車，
    乃利用監管海安路地下街工程之權力，向漢茵公司實際負責
    人甲○○索取賄賂現金30萬元，作為購車之用。因認被告乙○○犯貪污治罪條例第5條第1項第3款對於職務上之行為收
    受賄賂罪嫌。
二、關於證據能力意見：
  (一)按證人依法應具結而未具結者，其證言不得作為證據，刑事
    訴訟法158條之3定有明文（按：於92年2月6日修正公布增訂
    ）。查本件證人丁○○於92年4月15日、同年7月23日偵訊中
    之證述均未經具結，依上開規定，自無證據能力；證人甲○○於92年4月16日、同年6月27日偵查中之證述，亦均未經具
    結，依上開規定，同無證據能力。證人王秀紅於92年4月23
    日偵查中之陳述、證人丙○○於92年7月23日偵查中之陳述
    、證人張雅鈴於92年6月16日下午2時至3時20分偵查中之陳
    述，均未經具結，依上開規定，亦無證據能力。
  (二)按測謊鑑定，係由測謊員對受測者提問與待證事實相關之問
    題，藉由科學儀器（測謊機）記錄受測者對各個質問所產生
    「細微之生理變化」，加以分析受測者是否「下意識刻意隱
    瞞」事實真相，並判定其供述是否真實而為之鑑定。受法院
    或檢察官囑託測謊機關所為檢查結果之書面報告，形式上必
    須符合下述測謊基本程式要件，包括：1、經受測人同意配
    合，並已告知得拒絕受測，以減輕受測者不必要之壓力。2
    、測謊員須經良好之專業訓練與相當之經驗。3、測謊儀器
    品質良好且運作正常。4、受測人身心及意識狀態正常。5、
    測謊環境良好，無不當之外力干擾等要件，始應認有證據能
    力，最高法院92年度台上字第2282號判決意旨可資參照。查
    被告乙○○於偵查中已同意實施測謊，有檢察官辦案進行單
    及經該等被告簽署明載受測者可拒絕受測之測謊同意書在卷
    可按。而本件施測者即調查員周潤德，於89年5月29日起至
    同年8月19日止，於法務部調查局研修測謊技術結業，亦有
    法務部調查局結業證書附卷可考，顯見本件測謊人員具備良
    好之專業訓練並有豐富之經驗。又依卷附各該受測被告測謊
    鑑定過程中關於測謊程序說明書，用以進行鑑定之測謊儀器
    係美國拉法葉儀器公司製造(LafayetteInstrument Co.)，
    型號761-98GA，測前均檢查紀錄功能，無故障因素方進行測
    試，堪認測謊儀器品質良好且運作正常。再者，上開受測被
    告乙○○受測之前，經施測者詢問身心狀況（包括痼疾、病
    史、服用藥物、就醫情形、睡眠及用餐情形等），並將詢問
    之結果填載於「測謊對象身心狀況調查表」在卷可憑，顯見
    施測者已依其專業針對受測被告身心狀況及意識是否適宜受
    測為必要之評估。末查，本件測謊係在「具備影音監視功能
    、空調、隔音，無外界干擾因素」之環境內進行乙節，亦據
    記載於卷附測謊報告之測謊程序說明書內，況受測被告乙○○於偵查、原審審理過程，均未曾就測謊環境不良乙節表示
    抱怨之意思，亦足認定施測環境並無不當之外力干擾之情形
    。嗣本院上訴審審理時，就被告乙○○再囑請內政部警政署
    刑事警察局測謊，並於測謊前已由測謊人員告知受測人測試
    步驟，再向口述具結書上記載「出於自由意志接受測謊」之
    意旨及告知其法定權利，經其簽署測謊具結書，並由各該被
    告自陳無病歷及身體狀況正常後，且在測謊儀器經檢測功能
    正當後，始開始進行測試，此有被告被告乙○○之測謊報告
    、測謊圖譜資料及內政部警政署刑事警察局97年3月27日刑
    鑑字第0970045088號鑑定書在卷可參。則被告乙○○就本件
    實施測謊既已同意配合，並告知得拒絕受測，以減輕其不必
    要之壓力，且被告乙○○接受測試時，其身心狀況良好，而
    本件測謊員又接受良好之專業訓練，並具有相當之測謊經驗
    ，本件測試所使用之儀器復運作一切正常，採用之測謊技術
    及評分標準，依據美國馬里蘭鑑識研究中心研究，有極高的
    準確度，則被告乙○○測謊報告，應具有證據能力。
  (三)按除顯有不可信之情況外，從事業務之人於業務上或通常業
    務過程所須製作之紀錄文書、證明文書，亦得作為證據，刑
    事訴訟法第159條之4第2款定有明文。查卷附轉帳傳票、請
    款明細及公司內部簽呈，均係漢茵公司所屬人員業務上經常
    製作之文書，核其性質應屬從事業務之人於通常業務過程所
    須製作之紀錄文書，復無顯有不可信之情況，依上開刑事訴
    訟法規定，自得作為本案之證據。
  (四)末按被告以外之人於審判外之陳述，經當事人於審判程序同
    意作為證據，法院審酌該言詞陳述或書面陳述作成時之情況
    ，認為適當者，亦得為證據。當事人、代理人或辯護人於法
    院調查證據時，知有刑事訴訟法第159條第1項不得為證據之
    情形，而未於言詞辯論終結前聲明異議，視為有前項之同意
    ，刑事訴訟法第159條之5定有明文。本件其餘具傳聞性質之
    證據資料，公訴人、被告乙○○及其辯護人於本院審理時均
    表示同意作為證據，且迄於言詞辯論終結前，對於前述具傳
    聞性質之證據資料之證據能力，亦未聲明異議。本院審酌該
    等證據資料作成之情況，核無違法取證或其他瑕疪，認為以
    之作為證據為適當，上開具傳聞性質之證據資料，自得作為
    證據。
三、按犯罪事實，應依證據認定之，無證據不得認定犯罪事實；
    又不能證明被告犯罪者，應諭知無罪之判決，刑事訴訟法15
    4條第2項、第301條第1項，分別定有明文。再刑事訴訟上證
    明之資料，無論其為直接或間接證據，均須達於通常一般之
    人均不致有所懷疑，而得確信其為真實之程度，始得據為有
    罪之認定，若其關於被告是否犯罪之證明未能達此程度，而
    有合理懷疑之存在，致使無從形成有罪之確信，根據「罪證
    有疑，利於被告」之證據法則，即不得遽為不利被告之認定
    ，最高法院著有76年度台上字第4986號判例闡述甚明。又按
    檢察官就被告犯罪事實，應負舉證責任，並指出證明之方法
    ，刑事訴訟法第161條第1項，亦規定甚明。故檢察官對於起
    訴之犯罪事實，應負提出證據及說服之實質舉證責任。倘其
    所提出之證據，不足為被告有罪之積極證明，或其指出證明
    之方法，無從說服法院以形成被告有罪之心證，基於無罪推
    定之原則，自應為被告無罪判決之諭知，復有最高法院92年
    台上字第128號判例意旨可資參照。
四、訊據被告乙○○堅決否認涉有公訴意旨所指之對於職務上之
    行為接受賄賂犯行。
  (一)關於被告乙○○是否確有收受漢茵公司交付之遠東百貨公司
    禮券之事實，尚屬無法證明：
  經查，漢茵公司實際負責人甲○○及實際財務主管丁○○指
    派員工丙○○交付遠東百貨公司禮券予被告乙○○乙節，固
    有漢茵公司轉帳傳票、請款明細、贈禮明細及公司內部簽呈
    等文書附卷可稽（見他一卷第32-35頁、50-51頁），復經證
    人丙○○、甲○○及丁○○於原審審理中結證無訛（見原審
    卷第185、189、194、256頁）。且上開公司內部簽呈之製作
    時點，依漢茵公司之行政流程，係該公司於贈送禮券之前，
    由丙○○擬定送禮名單，逐級報請丁○○及甲○○簽准而成
    等情，亦據證人丙○○及丁○○於原審證述在卷（見原審卷
    第188-189、194-195頁）。證人丙○○雖於原審審理中證稱
    ：禮券均以紅色請帖信封袋包裝，袋內另附紙條寫有佳節愉
    快字樣並署名漢茵公司，由其利用被告乙○○不在辦公室之
    時置於其等辦公桌抽屜內或桌面上，且贈禮明細上所列對象
    應得之禮券均已確實送出，惟事後並未向交付禮券之對象進
    行確認等語（見原審卷第195-196、199頁），但稽其交付方
    式，被告乙○○既未於丙○○所述交付禮券之時在場，而禮
    券又放置在辦公桌面上，極有可能遭他人誤取，丙○○事後
    亦未再向當事人確認有無收到禮券，故被告乙○○是否確已
    收受漢茵公司交付之禮券，即非無疑。
  按貪污治罪條例第5條第1項第3款之對於職務上之行為收受
    賄賂罪，以行為人確有收受行為為必要，該款所稱之收受行
    為，指行為人對於職務上之行為，須以主觀上收取或接受賄
    賂或其他不正利益之意思，在客觀上收取或接受賄賂或其他
    不正利益而言，倘行為人並無上開收取或接受之主觀意思或
    客觀行為，即難以該款罪名相繩。查本件證人甲○○於原審
    審理中證稱：漢茵公司固於83年及84年之年節間，經其簽准
    由丙○○贈送遠東百貨公司禮券予包括被告乙○○在內之臺
    南市政府公務員，惟交付之禮券曾被退回，但是哪些人退回
    伊不清楚等語（見原審卷第257、265頁）。雖甲○○對於退
    回禮券者之姓名已不復記憶，且不確定被告乙○○是否曾將
    前揭禮券退還。但部分之人，確實曾因「退回禮券」，而未
    為「收受禮券」之構成要件行為，已得確認。但究係何人退
    回禮券，卻無法證明，在確定個別被告有無退回禮券之前，
    應作有利於被告之認定。故被告乙○○是否確有收受漢茵公
    司交付禮券之事實，應認為未獲嚴格之證明。
  公訴人另以被告乙○○之測謊報告指出其對於「未收過漢茵
    公司之禮券」、「84年春節未收到5千元禮券」、「未收漢
    茵公司5千元禮券」等問題經測試呈情緒波動之反應，研判
    有說謊之結論，作為證明被告乙○○犯行之證據，惟按貪污
    治罪條例第5條第1項第3款之職務上之行為收受賄賂罪，以
    所收受之金錢或財物與其職務有相當對價關係，為成立要件
    之1。質言之，該款所謂賄賂或不正利益，性質上要屬用以
    換取公務員特定職務行為之相對給付，亦即特定職務行為與
    賄賂或不正利益間須具備等價關係之必要關聯性。縱認上開
    測謊結果足資證明被告乙○○確曾收到漢茵公司所交付之禮
    券，但部分之人既有「退回禮券」，則被告乙○○最終是否
    有「收受禮券」之構成要件，既非無疑。再者，漢茵公司交
    付禮券之時間，均選擇在春節、中秋節等民俗重要節日。與
    一般民眾，通常也會在如此之節日贈送親朋好友禮物之習慣
    相同。所致贈之禮券金額大約在5千、8千元之譜，合乎一般
    民間年節送禮之習俗。證人丙○○於原審證稱：「……因為
    是用喜帖的信封比較不引人注意。信封上沒有寫漢茵公司的
    名字，但裡面有張紙條寫佳節愉快，署名漢茵公司。」等語
    （見原審卷第194-196頁）可見漢茵公司交付禮券予被告乙○○，其目的在於公關交際之用途，此外，復查無證據足資
    證明被告乙○○收受禮券，與職務上之權力有何相關。故尚
    難遽予認定被告乙○○有何對於職務上之行為收受賄賂之行
    為。
  綜上，公訴意旨主張被告乙○○因收受漢茵公司交付之遠東
    百貨公司禮券，從而觸犯貪污治罪條例第5條第1項第3款之
    職務上收受賄賂罪，尚屬難以證明。
  (二)關於被告乙○○是否確有收受漢茵公司實際負責人甲○○
    30萬元賄款之事實，亦屬無法證明：
  被告乙○○否認有收受甲○○30萬元現金賄賂之情，並辯稱
    ：88年9月間，伊並無利用監管海安路地下街工程之職權，
    向漢茵公司實際負責人甲○○索取30萬元賄賂作為購車用途
    ，伊買車的錢全部是家裡付的等語。經查，被告乙○○固曾
    因於88年8月25日遺失車號UK-0695號自小客車，而於同年9
    月17日購買車號Y8-9761號富豪牌自小客車，且登記於其父
    親黃南生名下之事實，有交通部公路總局嘉義區監理所92年
    4月23日嘉監車字第0920006382號函及其附件資料、被告乙○○二親等內人員查詢紀錄、交通部公路總局嘉義區監理所
    92年8月22日臺南監理站嘉監南字第092001866-6號函及其附
    件資料暨車牌號碼Y8-9761號自小客車買賣相關資料在卷可
    稽（見他一卷第61-64、69、71-73、75-76頁），惟對此，
    被告乙○○於偵查之初即堅稱：我是以我父親名義分期付款
    購買Y8-9761富豪轎車1部，車價為180萬元，頭期款是80萬
    元，採現金支付，其餘100萬元採無息分期付款，以每月1期
    ，計分24期付款，並借用友人嚴滄浪台南七信總社支票支付
    等語（參見他字第978卷第231頁）甚詳。嗣於本院前審，被
    告乙○○復於97年10月24日具狀提出其父黃南生、太太吳美
    花、女兒黃靖凌等人金融機構之存提款明細為憑。
  而證人甲○○於原審審理中固證稱：因88年某次開會時，工
    地人員向伊告知乙○○的車子失竊，每天接送小孩都不方便
    ，工地廠商說要籌錢借乙○○購車，故伊親自交付乙○○現
    金30萬元，同時言明該等金錢乃借給乙○○供其購車之用，
    事後並由工地人員處得知乙○○旋即購進新車，伊因與乙○○私交甚篤，故未約定利息，亦無借據、收據或漢茵公司帳
    目可稽，惟乙○○事後曾歸還伊10餘萬元云云（見原審卷第
    258、261、265-269頁）。顯見，除上開證人甲○○1人之陳
    述外，本件並無相關領款證明、支付憑據或帳冊可資憑佐。
    至證人丁○○於原審審理時雖證稱：「【甲○○說乙○○的
    車子掉了，所以拿30萬元給乙○○】，我是拿現金給甲○○
    ，我不知道他如何交付」（見原審卷第187頁），卻又證述
    ：「我不記得那個帳戶提領」（見原審卷第187頁）則丁○○此部分之陳述，顯屬傳聞證據，不具證據能力；證人丁○○雖復證述：「我在蔡國祥與甲○○談話時聽到蔡國祥說乙○○會刁難」（見原審卷第190頁），然核與證人甲○○於
    原審所證：「【我沒有向蔡國祥說過】乙○○會刁難我們的
    工程或我被乙○○蹧蹋。」（見原審卷第259頁）乙節不合
    ，亦難遽採。
  參以證人甲○○除本案外，尚對被告乙○○提出另多件告訴
    、告發案，有臺灣臺南地方法院檢察署不起訴處分書、高檢
    署駁回再議處分書及傳票影本等在卷足按，足見被告乙○○
    抗辯其因與證人甲○○之間關係不睦，證人甲○○之證言不
    足採信乙節，亦非毫無憑據。從而，此部分除證人甲○○關
    於交付被告乙○○30萬元之單1陳述外，並無其他補強證據
    以為佐證。是而被告乙○○是否確有收受甲○○30萬元之事
    實，亦應認未獲嚴格之證明。
  至公訴人所指依被告乙○○之測謊報告對於「其未收漢茵公
    司的30萬元」問題經測試呈情緒波動之反應，研判有說謊之
    結論，可作為證明被告乙○○有被訴對於職務上之行為收受
    賄賂犯行之證據，惟按貪污治罪條例第5條第1項第3款對於
    職務上之行為收受賄賂罪，以所收受之金錢或財物與其職務
    有相當對價關係，為成立要件之1。質言之，該款所謂賄賂
    或不正利益，性質上要屬用以換取公務員特定職務行為之相
    對給付，亦即特定職務行為與賄賂或不正利益間須具備等價
    關係之必要關聯性。是上開測謊結果縱可認被告乙○○有收
    受證人甲○○30萬元之事實，惟依證人甲○○前開於原審及
    本院98年7月1日審理時所為之證述內容僅得認：被告乙○○
    係因消費借貸之原因而收受證人甲○○現金30萬元，則被告
    乙○○向證人甲○○借款之行為，固然有違公務員行政倫理
    ，然仍與前述對於職務上之行為收受賄賂罪所規範之構成要
    件行為，尚屬有間。
四、按現行刑事訴訟法採行「無罪推定」之原則，而前揭所引認
    定犯罪事實之證據，其為訴訟上之證明，須於通常一般人均
    不致有所懷疑，而得確信其為真實之程度，始得據之為有罪
    之認定，若其關於被告是否犯罪之證明未能達此程度，而有
    合理性懷疑之存在，致使無從形成有罪之確信，根據「罪證
    有疑，利於被告」之證據法則，於現行刑事訴訟制度上，確
    能貫徹「無罪推定」之原則，而所謂有合理懷疑存在致使無
    從形成有罪之確信，在刑事訴訟法無罪推定之原則下，自應
    及於構成犯罪之「全部要件」均須證明至無合理懷疑之餘地
    ，換言之，即須證明構成犯罪之一切要件，而排除每一合理
    無罪的假定，故被告經審理事實之法院因有合理的懷疑而判
    決無罪時，並非意指審理事實之法院確信其未曾犯罪，乃因
    對於被告有罪、無罪俱有懷疑時，本於無罪推定原則，仍應
    對被告作有利認定。本件依檢察官所提出之證據及所指之證
    明方法，尚不足以認定被告乙○○有公訴人所指對於職務上
    之行為收受賄賂之犯行，亦即無從說服本院以形成被告乙○○有罪之心證，依「罪證有疑，利於被告」之證據法則，自
    應為對被告乙○○為有利之認定，依法為其無罪之諭知。原
    審基上，因而為被告乙○○無罪之判決，本院經核，其認事
    並無違誤，檢察官上訴意旨，仍執陳詞指摘原判決之不當，
    為無理由，應予駁回。
五、據上論結，應依刑事訴訟法第368條，判決如主文。
本案經檢察官到庭執行職務。
中    華    民    國    98    年    7     月    15    日
                  刑事第二庭    審判長法  官  葉居正
                                      法  官  吳勇輝
                                      法  官  郭千黛
以上正本證明與原本無異。
檢察官如不服本判決應於收受本判決後十日內向本院提出上訴書
，其未敘述上訴理由者並得於提起上訴後十日內向本院補提理由
書。
本件被告不得上訴。
                                      書記官  尤乃玉
中    華    民    國    98    年    7     月    15    日


司法院資訊處製作；財團法人民間司法改革基金會備份。
